最高法院刑事判決　　　　　　九十四年度台上字第三六六五號
　　上　訴　人　甲○○
　　　　　　　　　　　　2弄4.
上列上訴人因業務過失致人於死案件，不服台灣高等法院高雄分
院中華民國九十一年六月六日第二審判決（九十年度交上訴字第
一０九號；起訴案號：台灣高雄地方法院檢察署八十九年度偵字
第一七一四八號），提起上訴，本院判決如下：
    主    文
原判決撤銷，發回台灣高等法院高雄分院。
    理    由
本件原判決認定上訴人甲○○領有職業大貨車駕駛執照，受僱於
仲福交通股份有限公司（下稱仲福公司）擔任營業大貨車司機，
係以駕駛為業務之人。於民國八十九年六月十一日凌晨一時十分
許，駕駛車牌號碼ＪＭ─二三六號營業大貨車，沿高雄縣岡山鎮
○○路由西往東方向行駛，途經該路二五三號前，本應注意車前
狀況，並隨時採取必要之安全措施，及注意汽車在劃有分向限制
線之路段，不得駛入來車之車道內，且當時天候雨、夜間有照明
光線、柏油路面濕潤無缺陷、視距良好，依其智識、能力並無不
能注意之情事，竟疏未注意，適有未考領任何駕駛執照亦未配戴
安全帽之黃棋詠，騎乘車牌號碼ＪＴＱ─三八三號重型機車，沿
本洲路由東往西方向行經該處內側快車道。緣黃棋詠重機車行駛
方向之車道係四線道，至上述地點由寬變窄為雙線道，上訴人駕
駛之大貨車行駛方向車道係雙線道，至上述地點由窄變寬為四線
道。上訴人疏未注意車前道路由窄變寬狀況，並隨時採取必要之
安全措施，且不得駛入來車道，誤以為黃棋詠將越過中心線衝入
其行駛之車道，為閃避乃緊急煞車，但因左右煞車不平衡，左側
有煞車，右側沒有煞車，又因誤判本應向右閃避，反向左閃避而
衝入西向來車道之內側車道撞及黃棋詠，因上訴人煞車反應失控
及閃避不當之過失行為，致黃棋詠人車倒地，機車卡在營業大貨
車右前車輪前，黃棋詠則彈落地面，受有左眼眶上方裂傷及骨折
七〤０．五公分、口部多處擦裂傷、左下頦部塌陷二〤三公分、
右後頭部裂傷及骨折六〤三公分、左胸前下部擦傷及皮下瘀血二
〤三公分、左大腿下部骨折、右前臂上部骨折等傷害，且因顱骨
破裂當場不治死亡。上訴人於肇事後，於犯罪未被發覺前，向據
報前往現場處理之警員主動承認肇事自首而願接受裁判等情。因
而撤銷第一審科刑判決，仍論處上訴人業務過失致人於死罪刑（
累犯），固非無見。
惟查：(一)有罪之判決書，應於理由內記載認定犯罪事實所憑之證
據，所謂證據，舉凡犯罪行為之實施及態樣，與適用法律有關之
一切證據，均應詳為記載，否則即有理由不備之違法。原判決事
實欄記載上訴人疏未注意車前道路由窄變寬之狀況，並隨時採取
必要之安全措施，且不得駛入來車道，誤以為被害人將越過中心
線衝入其行駛車道，為閃避乃緊急煞車，但因左右煞車不平衡，
又因閃避不當而衝入來車道，撞及黃棋詠，其煞車反應失控及閃
避不當之過失行為，造成黃棋詠死亡。於理由欄一(二)、(三)(4)、(六)
分別說明上訴人駕駛之車輛右側煞車未發揮作用，導致左右煞車
不平衡，因而偏轉衝入對向車道肇事，並於理由欄(四)依憑台灣省
高屏澎區車輛行車事故鑑定委員會高屏澎鑑字第八九０九六六號
鑑定意見書、台灣省車輛行車事故覆議鑑定委員會府覆議字第九
００三四０號覆議意見書，認定上訴人駕駛之車輛於肇事時確有
煞車失控之情形，且為肇事之原因。惟原判決對於上訴人所駕駛
車輛之右側煞車未發揮作用之原因為何？從事駕駛為業務之上訴
人，對該原因有何注意之義務？又上訴人如何怠於注意，終致造
成其所駕駛之車輛未能發揮煞車功能等與認定上訴人過失行為有
關之事項，未於事實欄內記載，理由欄內亦未見論述及說明，遽
以其所駕駛車輛煞車反應失控，認定上訴人就黃棋詠之死亡結果
，為有過失，自有理由不備之違法。(二)判決不載理由者，當然違
背法令。所謂判決不載理由，係指依法應記載於判決理由內之事
項不予記載，或記載不完備者而言，此為刑事訴訟法第三百七十
九條第十四款上段之當然解釋；而有罪之判決書，對於被告有利
之證據不採納者，應說明其理由，復為刑事訴訟法第三百十條第
二款所明定。故有罪判決書對於被告有利之證據，如不加以採納
，必須說明其不予採納之理由，否則即難謂非判決不備理由之違
法。原判決事實欄記載上訴人駕駛車輛，應注意不得駛入來車道
，誤以為黃棋詠將越過道路中心線並衝入其行駛之車道，為閃避
乃緊急煞車，復誤判本應向右閃避，反而向左閃避而衝入黃棋詠
之來車道，因閃避不當之過失行為致肇事。固於理由欄一(二)(三)依
二車關係位置形態、雙方行進方向、路線、路況、機車散落物位
置、煞車痕、刮地痕與車損情形，及財團法人成大研究發展基金
會之鑑定結果，而為說明。稽之卷附財團法人成大研究發展基金
會鑑定意見書雖記載：本件交通事故經整體分析，就肇事過程重
建，存在「撞擊點在東往西內側快車道，營大貨越過中心線與重
機車發生撞擊」（下稱可能性一）與「撞擊點在西往東內側快車
道，重機車越過中心線與營大貨車發生撞擊」（下稱可能性二）
兩種可能性；依據兩車撞擊後之散落物，根據現場照片與警繪現
場圖，均分佈在東向西的車道與方向內，基於運輸安全與肇事鑑
定之專業，認為兩種可能性之機率，可能性一之情形，為百分之
六十，可能性二之情形，則百分之四十（第一審卷第七六頁）。
然上開鑑定結果，並非全盤排除黃棋詠駕駛機車越過中心線，再
與上訴人駕駛之車輛發生碰撞之可能性。而上開鑑定意見書，併
予載明「本案無法排除可能性二，因為本案之散落物，主要是重
機車受營大貨車車頭擠壓所留下之破裂散落物。該等散落物屬於
第二次撞擊留下的散落物。本案缺乏兩車第一次撞擊所產生破碎
物分散位置的記錄」、「本案事故地點屬於直路段，營大貨車駕
駛座較高，視線距離較長較遠，駕駛人錯以為機車衝過中心線而
緊急煞車的機會較低」、「本案的可能性二，從駕駛行為而言，
其實較為合理。然而卻缺乏客觀、直接的證據，可以釐清甲○○
緊急煞車的理由並強化其可能性」（同上卷第七六、七七頁）。
該部分研判與說明，自屬對上訴人有利。而證人鍾福財於警詢中
陳稱「黃棋詠約在二百公尺前，以蛇行方式騎在本洲路中心線上
，在接近會車時，黃棋詠突然逆向行駛朝我所坐之營大貨車，甲
○○見狀，立即煞車閃躲，但仍來不及，即與該機車對撞」（警
局卷第五頁反面）；於原審證稱「（被告是否誤判情況將大貨車
駛入來車道）因為閃避被害人的機車，當時被告的車速是四、五
十公里，被害人突然轉進我們的車道，所以被告為了閃避機車，
只好把貨車左轉進入來車道」（原審卷第四四頁）。證人鍾泰山
於警詢時，亦稱「當時我看到黃棋詠以蛇行方式騎在本洲路中心
線上（雙黃線），在接近會車時，黃棋詠突然逆向行駛，朝我所
坐之營大貨車駛來，甲○○見狀，立即煞車閃躲，但仍來不及，
與該機車對撞」（警局卷第七頁反面）。原判決對證人鍾福財、
鍾泰山上揭有利於上訴人之證詞，與財團法人成大研究發展基金
會鑑定意見書記載對可能性二之研判意見，均未說明不採納之理
由，逕予認定上訴人因誤判黃棋詠之行車方向，又採取不當之閃
避措施，在黃棋詠車道撞擊黃棋詠，亦有理由不備之違法。以上
或為上訴意旨所指摘，或屬本院得依職權調查之事項，應認原判
決有撤銷發回更審之原因。
據上論結，應依刑事訴訟法第三百九十七條、第四百零一條，判
決如主文。
中　　華　　民　　國　九十四　年　　七　　月　　八　　日
                      最高法院刑事第十一庭
                          審判長法官  洪　清　江
                                法官  石　木　欽
                                法官  李　伯　道
                                法官  韓　金　秀
                                法官  林　勤　純
      本件正本證明與原本無異
                                      書  記  官
中　　華　　民　　國　九十四　年　　七　　月　 二十 　日
                                                      Ｔ
